【裁判字號】    99,台上,6982
【裁判日期】    991110
【裁判案由】    殺人
【裁判全文】
最高法院刑事判決            九十九年度台上字第六九八二號
上  訴  人  甲○○
            乙○○
上列上訴人等因殺人案件，不服台灣高等法院台中分院中華民國
九十九年八月二十四日第二審判決（九十九年度上重訴字第二號
，起訴案號：台灣彰化地方法院檢察署九十八年度偵字第四二九
七、五一一七號），提起上訴，本院判決如下：
    主  文
上訴駁回。
    理  由
本件原判決認定上訴人甲○○係成年人，其與被害人陳金里原為
夫妻關係，婚後共同居住在台中縣太平市○○路，經營五金加工
廠，育有三名子女，民國八十二年間，因感情不睦而離婚，惟仍
同住。迨九十年十二月，甲○○與同係成年人之另上訴人乙○○
結婚，除搬離上開住處外，並將原共同經營之工廠內機器全數搬
走，另設新廠，引起陳金里不滿，多次前往爭吵，復要求甲○○
應負擔子女之生活費及學費，致乙○○心生怨恨，乙○○尚因三
人間感情糾葛，常生齟齬，要求甲○○須做一澈底解決。甲○○
、乙○○遂於九十一年七月間某日，商議認為除殺害陳金里外，
別無他途，竟共同萌生殺人之犯意。甲○○先於該（七）月下旬
某日，在台中市○○路與太原路口附近，向不詳姓名且不知情之
成年男子，購得服用後將導致意識不清、逐漸昏迷之抗精神病藥
物「Clothiapine 」一瓶，由乙○○試用，確認藥效果然強烈，
乃共同商議擬利用該藥物，摻入酒中，誘騙陳金里喝下，迷昏後
帶上車開往偏僻地帶，再以毛巾勒斃、木棍毆斃，如不成，再以
汽油焚燒致死，復以工廠內調製用以清洗金屬殘鏽之腐蝕性液體
「片鹼」毀壞屍體、遺棄他處。商議既定，旋於同年八月二日下
午，先由乙○○至台中縣大里市承租不詳車號之自用小客車，甲
○○則先邀約行為時為十四歲以上未滿十八歲之少年張○○（基
本資料詳卷，業經判處有期徒刑九年確定）至同縣太平市甲○○
、乙○○經營之五金加工廠內飲酒，少年張○○又打電話邀約行
為時亦為十四歲以上未滿十八歲之少年蘇○○（基本資料詳卷，
亦經判處有期徒刑八年確定）一同前往。甲○○另以一同喝酒及
至嘉義縣竹崎鄉老家找雙親談論甲○○、乙○○、陳金里三人間
感情之事為由，誘騙陳金里至同縣太平市一江橋下會面。當日晚
上約七、八時許，甲○○趁陳金里不注意之際，將「Clothiapin
e 」數滴滴入酒中，陳金里飲用後果然精神狀態逐漸陷入昏沈，
甲○○見狀，即以電話通知乙○○駕駛上開租用之自用小客車，
搭載張、蘇二少年至一江橋會合。乙○○等三人到達後，甲○○
將陳金里攙扶上該自用小客車副駕駛座，乙○○坐於左後座，張
、蘇分坐於後座中央及右側，改由甲○○駕車返回工廠，將其先
前預購之汽油及「片鹼」各一桶搬上車。並於同日晚上九時許，
駕駛該車前往嘉義縣竹崎鄉，同晚十時三十分許，到達該鄉○○
村○○路某偏僻處，將車停妥。甲○○即指示張○○、蘇○○，
以其所有預藏之毛巾，要渠等一人拉一邊，自後勒緊陳金里頸部
，欲將陳金里勒斃，甲○○並下車示範。迨至此時，張、蘇已知
悉邱、賴之目的係欲殺死陳金里，竟仍基於共同殺人之犯意聯絡
，由張、蘇依示，以如上方式緊勒陳金里，然因陳金里掙扎、且
毛巾過短、又二少年均畏懼，以致毛巾未能拉緊而脫手。甲○○
見狀，隨即指示張○○出腳將陳金里踢出車外，因陳金里身體遭
安全帶卡住而無法成功，甲○○乃予以鬆開，並由乙○○協助，
共同將陳金里扶下車。斯時，陳金里因上開「Clothiapine 」藥
效完全發作，精神已陷昏迷，平躺路上。乙○○提議以木棍毆打
陳金里，甲○○至車後行李箱取出其所有預藏之木棍一支，由乙
○○先持之毆打陳金里身體一下，再由張○○持以毆打陳金里身
體數下，復和蘇○○以手分別壓住陳金里手、腳，續由甲○○持
該木棍毆打陳金里身體及頭部數下，陳金里掙扎，張、蘇害怕而
放手。甲○○隨即至車上拿出上揭汽油及「片鹼」，將汽油澆淋
於陳金里身上，以其所有之打火機點火燃燒，陳金里受火焚發出
哀號，終於死亡。甲○○為免遭人發覺、事跡敗露，即與其他三
人共同基於損壞、遺棄屍體之犯意，均持容器至附近溪流舀水，
澆於屍體滅火、清洗現場，甲○○並將「片鹼」倒在陳金里臉部
、身體，俾防人認出，再指示張、蘇搬屍上車，因屍臭難忍，為
張、蘇所拒，甲○○因而改以其所有預藏之黑色大型塑膠袋套住
屍體，指示其他三人協助搬上後車箱。於同日晚上十一時三十分
許，仍由甲○○駕車，一夥人沿國道二號高速公路下斗六交流道
，再沿路北上至彰化縣二水鄉、田中鎮，最後選擇在田中鎮○○
○路○段「赤水崎」森林公園停車場旁邊坡，將陳金里之屍體藏
置於草叢內，於翌（三）日上午三、四時許，返回太平市。嗣於
同年、月二十五日，登山健行民眾張秋滿發現屍體，報警處理，
卻因損壞、無法辨認。迨九十八年三月中旬，乙○○無意間向陳
金里之女邱淑婷說出「若欲知陳金里下落，問甲○○即可」等言
詞，經邱淑婷向甲○○探詢，甲○○始坦稱陳金里已經死亡，且
與伊及乙○○有關。邱淑婷要求甲○○自首，甲○○則以須先處
理工廠所有大小事等由，虛以委蛇。迨至同年五月八日中午，乙
○○之子女賴慶鴻、賴貞芳因細故前往邱淑婷住處謾罵，言詞間
對陳金里有所侮辱，邱淑婷始以電話向熟識之台中市警察局第二
分局偵查隊小隊長張文通報案，張文通趕往瞭解，邱淑婷告明兇
手何人，並提出告訴，張文通乃將甲○○、乙○○帶回警局處理
。終因邱、賴二人帶同員警前往行兇及棄屍地點，並供述參與者
尚有少年張○○、蘇○○，全案因而破獲等情。首先以甲○○、
乙○○之警詢、偵查及歷審供述筆錄，係其等各以被告身分所為
之供述，就各自案件部分而言，係屬被告自己之陳述，無傳聞法
則之適用；又因於審理時，甲○○業以證人身分具結而為陳述，
並經乙○○及其辯護人為交互詰問，實質而充分保障乙○○之訴
訟權，是甲○○於檢察官偵查及法院審理中之陳述，亦得為乙○
○之判決依據；再以甲○○就本案相關證據包括乙○○審判外陳
述之證據能力，均表示無意見，審酌各項證據作成時，並無不當
、違法情形，以之作為判決之證據，亦屬適當，是該等證據亦得
為甲○○之判決依據；至張○○、蘇○○於檢察官偵查、法院審
理時之陳述，法醫師王約翰於檢察官偵查中之陳述，邱淑婷於偵
、審時之陳述，因皆經具結而為供述，同屬適格證據。而實體部
分，則係以被害人遭殺害死亡，屍體被遺棄在上揭森林公園停車
場旁邊坡，而經民眾張秋滿發現報警一節，業據張秋滿供明，並
有檢察署勘驗筆錄、驗斷書及相驗屍體證明書等為佐。該屍體原
以無名女屍處理，嗣經DNA 比對鑑定結果，確認為甲○○之子女
邱偉禎、邱威博（原名邱威）、邱淑婷之親生母親即被害人，
有內政部警政署刑事警察局鑑驗書、法務部法醫研究所（下稱法
醫所）函附鑑定結果表各一份為證。被害人胃內容物，經送鑑定
結果，發現「含乙醇141.3mg/dl（即0.1413% ）及抗精神病藥物
Clothiapine 」，有法醫所毒物化學檢驗報告及鑑定書各一份附
卷可憑，足證生前確有飲酒及服用上開藥物。又關於上訴人等殺
害被害人之動機、計畫一節，乙○○於警詢中供承：伊曾與被害
人在工廠發生爭吵，於是甲○○預謀要將之殺害，九十一年八月
二日下午二、三點，甲○○叫我先去租車、回家等他，甲○○即
騎乘機車去友人阿水伯住處將正在該處玩四色牌之被害人約出，
稱要給小孩的註冊錢，其實甲○○預備要將以二千元買到的藥水
加到酒內，昏迷被害人；甲○○於審理時以證人身分供證：被害
人與乙○○有爭吵、罵乙○○是第三者，吵架兩三次；邱淑婷亦
證稱：甲○○與乙○○結婚後，有來將工廠之機器搬走，被害人
因而去到新工廠將乙○○的東西弄亂，且常因為金錢的事爭吵各
等語，足見甲○○與被害人離婚後，復與乙○○結婚，致三人間
感情糾葛難解，又因搬走機器及金錢等事，常生爭執、吵架，萌
生殺意而謀議害之。關於甲○○預先購置Clothiapine 藥物一節
，乙○○於警詢中指稱：九十一年七月底，甲○○向我拿了二千
元，去買一瓶不知名的藥水，我曾試過該藥水，藥性強烈，感到
頭暈目眩；偵、審中仍為相同意旨之陳述，並謂：那個藥是甲○
○看報紙買的，甲○○說那個吃了會昏昏欲睡；甲○○亦坦言：
「我是看報紙知道這種藥是可以使人入睡的藥，叫強睡眠」、「
以兩千元買一瓶」各等語。足見上訴人等確有預謀，且明知藥效
強烈。關於甲○○對被害人下藥一節，被害人之檢體經檢驗，結
果發現含有乙醇及上揭藥物，業如前述；生前未服用該藥，亦據
邱淑婷證述在卷；解剖屍體之王約翰供述：應該是別人讓被害人
吃的；參諸甲○○直承：「我與陳金里各自騎機車至一江橋下喝
酒」；乙○○供稱：「我開車到達一江橋邊時，即見甲○○與陳
金里自橋下走上來，我當時即可以感覺陳金里有點暈眩」、「她
（指陳金里）上來的時候，確實是醉醺醺的」、「陳金里真的都
沒什麼力氣，真的就是這樣，我沒有胡說八道」、「事後我有問
被告甲○○，……他說那天喝酒有摻（藥）」；復衡諸張○○證
稱：乙○○開車去一江橋載甲○○及被害人，我們聞到酒味很重
，被害人只問說要去那裡，就睡著了，沒有再講話；蘇○○亦謂
：我們到一江橋的時候，被害人好像喝醉的樣子，甲○○扶他上
車，後來到達嘉義山上，被害人被扶下車，已經半昏迷、沒有辦
法講話，感覺已經睡著了各等語，足認案發當天，甲○○與被害
人在一江橋見面時，確有喝酒，且甲○○趁機摻入俗稱「強睡眠
」之Clothiapine 藥物，讓陳金里飲用，使其昏睡無力無訛。關
於甲○○預備汽油、「片鹼」等物一節，蘇○○指稱：乙○○帶
我們去一江橋找甲○○，再回來工廠，甲○○說要拿東西，是塑
膠桶，我不知道幾桶，在鐵門旁邊，拿到後車廂放，就繼續出發
；甲○○坦稱：藥水原是除鏽、除菁苔用的，我拿上車子放，名
稱為「片鹼」；乙○○亦稱：「片鹼」是回到工廠再拿的，原來
放在工廠門口各等語，足見事前準備，依計畫行事。甲○○否認
自一江橋開車返回工廠，與前揭供述不符。關於以毛巾勒住被害
人脖子一節，張○○證稱：到達嘉義山區後，甲○○就將毛巾拿
給我，交代我說用毛巾勒住被害人的脖子，我說毛巾太小條，而
且我不會做，甲○○還與我下車，並示範如何勒住死者給我看，
我與蘇○○拿毛巾勒住被害人脖子一至三秒後，被害人就掙脫，
我和蘇○○一人拉一邊；蘇○○證稱：「去嘉義是甲○○在開車
，因為沒有講話，我在睡覺。醒來之後，甲○○拿毛巾給證人張
○○，叫我及證人張○○勒住陳金里的脖子，證人張○○說他不
會，我也說我不會，甲○○就下車示範給證人張○○看，我一直
在車上，之後，證人張○○用毛巾套住被害人的脖子後，就拿一
邊叫我幫忙拉，他一出力，我拉不住，毛巾就掉了。」各等語，
互核相符，應堪採信。關於將被害人移至車外地上一節，張○○
證稱：「（問：陳金里後來有沒有掙脫？）我們將他勒住的時候
，他掙脫，我們害怕就放手，就說沒有辦法，被告甲○○就說要
我們把他踢下車。結果那時候被告甲○○將車門打開，我踢陳金
里一腳，但是沒有下車，因為安全帶扣住，被告甲○○就將安全
帶打開，並要乙○○幫忙將陳金里扶下車」；蘇○○亦稱：「甲
○○跟乙○○看我們沒有用成功，甲○○就叫證人張○○將陳金
里踢下車，因為安全帶綁著，證人張○○沒有踢成功，被告甲○
○、被告乙○○就將陳金里扶下車，甲○○解開陳金里的安全帶
，扶下車後，甲○○就去車上拿壹支棍子」各等語，互核相符，
當堪採信。關於以木棍毆打被害人一節，張○○指稱：「甲○○
就到後車廂內拿出木棍，甲○○說要打死者，而乙○○先打了一
下，我補了一、二腳，陳金里掙扎，甲○○就叫蘇○○按住死者
的雙手，甲○○就拿木棍重擊死者」；蘇○○同稱：一開始，甲
○○將棍子交給張○○要他打，張○○不敢，甲○○以命令的口
氣要他打，他就打一、兩下，就將棍子交給乙○○，乙○○也有
打，打幾下我不清楚，當時很暗，我也不清楚他打哪裡，打完後
，換甲○○要打的時候，他叫我們壓住被害人，被害人有掙扎，
甲○○就一直打；張、蘇二人並一致堅稱：乙○○確有提議要毆
打；乙○○亦供承：伊有持棍子打被害人一下，是甲○○要我打
的各等語，足認上訴人等均有下手持棍毆擊被害人之事不虛。關
於淋澆汽油火燒被害人一節，張○○指證：先係甲○○拿二桶易
燃液體（汽油），自己潑灑油在死者身上，我們四人談論說要由
何人點火，乙○○問誰有打火機，我就說有抽煙的人就有，最後
還是由甲○○點火，被害人旋身體著火翻滾，約二分鐘後就不會
動；確是甲○○拿出煙咬在嘴上，蹲下起來後，火就著了；蘇○
○亦證稱：甲○○有點火，我有看到他在點打火機，直接點燃汽
油，汽油是淋在被害人身上，乙○○在被害人屍體旁邊，點火後
，火勢很大各等語，互核相符，同堪採信。關於以「片鹼」毀屍
滅跡一節，甲○○自白：「片鹼」是我倒的；張○○供明：甲○
○戴上手套，打開一桶不知名的液體，打開時還會冒煙，甲○○
說這液體倒下去，會讓屍體看不出面貌，液體倒在死者的臉部、
身上；蘇○○更謂：甲○○拿一桶東西往被害人屍體上面倒，倒
下去的時候，有很臭的味道各等語，甲○○確有以「片鹼」毀屍
，當屬實情。關於處理被害人屍體一節，張○○證稱：甲○○要
大家幫忙將被害人屍體搬上車，並取來黑色大袋子，將屍體包起
來，一起滾到後車廂邊，再抬到後車廂，由甲○○開車，到一個
不知名的地方，甲○○叫蘇○○拿手電筒照路，再一起將屍體抬
到草叢裡；蘇○○亦言：甲○○到車上拿手套、塑膠袋，將屍體
頭套住，要大家一起搬，後來用拖的，拖到車子後車廂，他一個
人搬不上去，就叫我們一起幫忙搬上去，之後又要我們上車，甲
○○開車到不知什麼地方的一個上坡草叢旁邊，甲○○下車看一
看，先用手電筒往草叢照，之後將手電筒交給我，要乙○○、張
○○下車幫忙將屍體搬下車，到草叢裡面去各等語，亦互核相符
，自堪採信。至法醫所之鑑定報告雖指：被害人係「死後火焚」
，惟據乙○○、張○○及蘇○○一致供稱：火點下去後，被害人
還有掙扎、尖叫、哀號、翻滾之情；衡諸王約翰所言：係因被害
人有服安眠藥反應，且正面火焚較嚴重，大腿兩側裂開，始研判
為遭死後火焚，但如依行為人之陳述，被害人應該祇是重度昏迷
、還有生命跡象，所稱翻滾，應該僅是火燒後之肌肉收縮，並非
真是翻滾等語，自應認被害人於遭汽油淋身、並點火燃燒之際，
尚未因之前遭毛巾勒頸及木棍毆擊而死亡，而係因火燒而生死亡
之結果。而甲○○所為自首之辯解一節，據其供稱：九十八年五
月八日當天，是邱淑婷打電話給伊，說賴貞芳、賴慶鴻到家裡鬧
，她已經打電話報案，伊就載乙○○去邱淑婷家裡，當面跟邱淑
婷說，伊殺了被害人，要自首，有說乙○○、張○○、蘇○○也
有參加，也稍微講一下殺人的經過等語，但據其女邱淑婷證稱：
係伊先打電話給張文通，述稱所知母親遭殺害之事，再打電話給
甲○○，甲○○始與乙○○來至邱淑婷住處，張文通不久亦到達
；張文通並供明：「九十八年五月八日快中午的時候，邱淑婷打
電話給我，他說他知道他的母親被誰殺了，叫我趕快過去幫他處
理，他說乙○○的女兒及兒子都跑到他家咆哮，然後他很害怕，
我跟他說你先打一一０電話請當地的警方協助，再過半個小時後
，邱淑婷又再打電話給我，他說警方尚未去，我就立即趕到邱淑
婷家中，邱淑婷就告訴我說他的母親被殺害，是被他的爸爸及乙
○○他們所為，（我問說）你要不要馬上報案提出告訴，他說要
，現場大概是這樣子」、「邱淑婷打電話給我的時候，沒有具體
敘述何人把陳金里殺害，他說他知道是誰殺的，但是沒有跟我說
是誰殺的」、「我到邱淑婷的家，乙○○、甲○○都在他家，邱
淑婷說他們都有涉嫌殺害他母親的事情，我問邱淑婷說你要不要
提出告訴，邱淑婷說他要告，所以我就請乙○○、邱淑婷一起坐
我的車回到第二分局，然後甲○○是自己騎車到第二分局」、「
在邱淑婷家的時候……甲○○當時否認（，說）沒有這件事情，
邱淑婷是亂講的，乙○○緘默不語，很惶恐、害怕的感覺，一直
在冒汗，精神很緊張，講話結結巴巴，甲○○他當時的表情是有
氣無力，沒有激動的表情」、「甲○○、乙○○到第二分局之後
，我就請我們同仁先製作邱淑婷筆錄……當時邱淑婷有提出堅決
的告訴」、「在警詢過程中，邱淑婷有說叫他爸爸自首，趕快辦
一辦，但甲○○他不理會我」、「邱淑婷打電話給我的時候，我
不知道乙○○有涉案」、「我將乙○○帶往警局，主觀上認定是
有（嫌疑），而且邱淑婷當時有說，況且有員工提供情資」各等
語，足見於邱淑婷告知張文通其母係遭甲○○等人殺害之前，甲
○○並未委託邱淑婷辦理自首，之後尚且否認犯罪，無接受裁判
之意，顯與自首之規定不符。又乙○○辯稱與甲○○無犯意聯絡
一節，衡以乙○○協同甲○○將意識不清之被害人扶下車後，乙
○○即提議予以毆打，並供承同持木棍毆擊被害人一下，更於甲
○○澆淋汽油、尋找打火機欲點火之際，不思立即制止以防被害
人發生死亡之結果，反提醒該在場之三男都有抽煙，為什麼沒有
火，為其所直陳；加以事前即應甲○○要求，出面承租車輛；雖
辯係甲○○說要回嘉義老家找長輩談感情之事而需用，然非但為
甲○○所否認，甲○○且直稱：伊約被害人出來，是乙○○說要
施以教訓，不是要回嘉義等語；尤以甲○○預先購買俗稱「強睡
眠」之藥物「Clothiapine 」，係要摻入酒中、誘騙被害人飲下
昏迷，以遂行殺害之目的，乙○○既知情，又試用、確認藥效，
尚於事後詢問甲○○有無將「Clothiapine 」摻入酒中，可見租
車，係此殺人計畫之一部分，乙○○自始至終參與其事，當有共
同犯罪之犯意聯絡及行為分擔，不容狡展。復查以毛巾勒頸，將
致人窒息而死；以木棍毆打頭、身，會使人顱內出血或體內重要
臟器破裂死亡；以汽油澆淋身體、點火燃燒，可使人灼傷引起全
身器官衰竭或窒息而死亡，皆為一般人所周知，上訴人等難諉不
知，竟夥同張○○、蘇○○三管齊下，果致被害人發生死亡之結
果，則其等存有殺人之犯意，顯然無疑。張、蘇二少年，經判刑
確定，亦有第一審法院九十八年度少訴字第九號判決在卷可參。
縱然國軍台中總醫院及中山醫學大學附設復健醫院分別函送甲○
○之父邱茂力病歷資料，以證明邱茂力於九十一年間生病住院；
賴貞芳證稱：伊曾與母親乙○○前往探視、照料；乙○○並提出
邱茂力住院期間之外出請假單，證明其盡力照顧等情，凡此皆屬
人倫之常，要與乙○○本件犯行無關；乙○○另提出借據、本票
等影本，以證明其曾替甲○○處理經濟困窘之情，仍難解免應負
之刑責。因認上訴人等前揭所辯，均係卸責之詞，不足採信，犯
罪事證明確。因其等行為後，刑法修正公布、施行，與本件有關
之共犯、牽連犯等規定已有變更，綜合比較結果，應全部適用較
有利之行為時舊刑法規定。核上訴人等之行為，均應成立刑法第
二百七十一條第一項之殺人罪及第二百四十七條第一項之損壞、
遺棄屍體罪。所犯二罪具有方法結果之牽連關係，應從一重之殺
人罪處斷，其中甲○○和被害人具有前配偶關係，屬於家庭暴力
防治法（下稱家暴法）第三條第一款之家庭成員，故其殺害被害
人部分，並屬家暴法第二條第二款之家庭暴力罪，但因此罪無另
定刑罰，是仍應以上揭殺人罪論處。上訴人等與張、蘇二少年間
，存有犯意聯絡及行為分擔，應論以共同正犯，並因係成年人，
應逕依新制之兒童及少年福利法第七十條第一項規定，就法定刑
有期徒刑部分加重其刑（死刑、無期徒刑部分，依法不得加重）
，起訴書載為應依少年事件處理法第八十五條第一項規定加重其
刑，尚嫌未洽。乃維持第一審適用刑法第二條第一項前段、第十
一條前段、第二十八條、第二百七十一條第一項、第二百四十七
條第一項、修正前刑法第五十五條、第三十七條第一項、第二項
，兒童及少年福利法第七十條第一項前段之規定，審酌甲○○不
顧其與被害人曾有結褵之情，僅因被害人曾至其經營之新工廠爭
吵，及要求甲○○負擔所生子女之生活費和學費，竟與乙○○共
同萌生殺人之動機而謀議加害，且籌謀殺人心思縝密，復以汽油
澆淋被害人身體、點火燃燒致生死亡結果，於被害人死亡後，又
以「片鹼」澆淋屍體，使其容貌不易辨識而損毀屍體，手段甚為
兇殘，直接剝奪被害人之生命權，對於其家庭、家屬造成難以抹
滅之傷痛，實無從回復，所生危害重大，上訴人等犯後猶否認犯
行，飾詞卸責，無悔悟之意、良心已泯，分別考量各參與犯罪之
分工程度及被害人家屬邱淑婷、邱威博、邱偉禎表示願原諒甲○
○，不願原諒乙○○，暨乙○○迄未與被害人家屬達成和解，甲
○○曾有誣告及違反就業服務法之前科，乙○○尚無前科（有「
台灣高等法院被告前案紀錄表」附卷可按），及其等之智識程度
等一切情狀，量處甲○○無期徒刑、褫奪公權終身，乙○○有期
徒刑十八年、褫奪公權公權十年（刑法第三十七條第二項關於褫
奪公權之規定雖有修正，惟因從刑附屬於主刑，應依主刑所適用
之法律為據），並敘明上訴人等持以犯案所用之「 Clothiapine
」、毛巾、木棍、汽油、「片鹼」，均未扣案，且非違禁物，為
免將來執行之困難，均不予宣告沒收之判決。復以公訴意旨另謂
：甲○○、乙○○多次計劃故佈疑陣，以燒炭自殺或引汽車廢氣
自殺方式，殺害被害人而不致為人發現，均未能得逞，因認甲○
○、乙○○此部分另涉犯刑法第二百七十一條第二項、第一項之
殺人未遂罪云云。然此僅有乙○○之警詢及偵訊自白為唯一依據
，非但為甲○○堅決否認，且縱有該議計，仍無積極確證足證已
有著手實行而未遂之犯行，是既乏實證，即屬不能證明其等有此
部分被訴之犯罪。因檢察官認為此部分與上揭論罪部分，屬連續
犯裁判上一罪，此部分當不另諭知無罪判決。經核亦無不合，因
而駁回上訴人等之第二審上訴。經核於法咸無違誤，量刑亦未失
當，應予維持。甲○○第三審上訴意旨略稱：伊請乙○○租賃汽
車，確係為返鄉探視父母之需，非供載送被害人、運送屍體之預
備，「片鹼」則屬工作上清理青苔之用，實無殺人犯罪之預謀，
發生不幸之後，伊已良心自譴，原想自首，卻受張、蘇二少年以
如自首，將加害兒輩相脅，不得已始隱忍，欲待子女再稍長，確
能獨立生活之後，再行自首，此番即係伊恰巧手機沒電，故「叫
女兒打電話代為自首」，並配合辦案，如實陳述，請給予自新之
機，改判輕刑，俾早日重返社會，彌補往日過錯；乙○○第三審
上訴意旨略謂：(一)、伊在警詢時，並未有關於事先以二千元由甲
○○購買藥水，以便摻入酒內，迷昏被害人之陳述，既經第一審
當庭勘驗確認，詎原判決仍採用該部分之不實警詢筆錄，作為認
定乙○○犯罪之依據，自有證據上理由矛盾之違誤。(二)、張、蘇
二少年在第一審審理中，已供證：乙○○「沒有」提議要毆打被
害人；甲○○在原審亦直言：現場「沒有」聽聞何人提議用木棍
毆打被害人各等語，足見乙○○並非預謀要殺害被害人。原判決
竟為相反認定，復不說明不採用上揭有利於乙○○證言之理由，
且未就下手毆打之順序與甲○○諉責給乙○○之情形，充分研求
，並予說明，顯然理由欠備各云云。惟查：證據之取捨、證明力
之判斷及事實之認定，俱屬事實審法院自由裁量判斷之職權，此
項職權之行使，倘不違背客觀存在之經驗法則或論理法則，即無
違法可言，觀諸刑事訴訟法第一百五十五條第一項規定甚明。又
法院認定事實，並不悉以直接證據為限，若依憑調查所得之各項
直接、間接證據，而為綜合判斷、合理推論，要無不可。且構成
犯罪之事實，固須以證據嚴格證明之，然非屬犯罪構成要件之事
項，則以自由證明為已足。第一審所勘驗乙○○之警詢筆錄，微
論僅就其有爭議之部分為之，仍確有關於乙○○就甲○○購買「
強睡眠」藥物之陳述，乙○○尚以反面肯定語氣答覆警員「（問
：他是將藥加入酒裡面給金里喝嗎？他買這個藥水〈作何用？〉
）他買這個藥水……剛開始有（試）喝……不然他買這個要做什
麼？」有關二千元部分，因無爭議，不在勘驗範圍之內，有該勘
驗筆錄可考；另張、蘇二少年確均在第一審審理中，異口同聲證
稱乙○○提議毆打被害人，乙○○此二部分之上訴意旨，顯非確
實依據卷內訴訟資料而為指摘。至其他各上訴意旨，皆置原判決
已明白論斷之事項於不顧，就屬原審證據取捨、採證認事及量刑
職權之適法行使，任憑己意為不同評價，妄指係違法，或就枝節
問題徒為單純之事實爭辯，皆難認為有理由，均應駁回。
據上論結，應依刑事訴訟法第三百九十六條第一項，判決如主文
。
中    華    民    國  九十九  年   十一   月    十    日
                      最高法院刑事第十庭
                          審判長法官  花  滿  堂  
                                法官  黃  正  興  
                                法官  陳  東  誥  
                                法官  洪  昌  宏  
                                法官  徐  文  亮  
本件正本證明與原本無異
                                      書  記  官  
中    華    民    國  九十九  年   十一   月   十二   日
                                                      K

附錄法條：
刑法第二百七十一條第一項
殺人者，處死刑、無期徒刑或十年以上有期徒刑。

司法院資訊處製作；財團法人民間司法改革基金會備份。
